【裁判字號】    98,上,428
【裁判日期】    990420
【裁判案由】    租佃爭議
【裁判全文】
臺灣高等法院臺中分院民事判決  98年度上字第428號
上  訴  人  台灣農林股份有限公司
法定代理人  甲○○
訴訟代理人  楊榮富律師
被 上 訴人  乙○○
訴訟代理人  蔡順居律師
上列當事人間租佃爭議事件，上訴人對於中華民國98年10月29日
臺灣南投地方法院97年度訴字第420號第一審判決提起上訴，本
院於民國99年4月6日言詞辯論終結，判決如下：
    主  文
上訴駁回。
第二審訴訟費用由上訴人負擔。
    事實及理由
壹、兩造之聲明：
一、上訴人之上訴聲明：
（一）原判決廢棄。
（二）上開廢棄部分，被上訴人應將坐落南投縣魚池鄉○○段12
      之9地號土地上如原審判決附圖（下稱附圖）所示編號B1
      （面積4平方公尺）、B4（面積1平方公尺）之鐵皮磚造平
      房、編號B2（面積29平方公尺）之鐵皮磚造棚房、編號B6
      （面積12平方公尺）之鐵架棚、編號B9（面積8平方公尺
      ）之鐵皮二樓棚房、編號B10（面積11平方公尺）之鐵架
      棚拆除，及將編號B13部分（面積1,591平方公尺）之五葉
      松等地上物移除，並將上開占用部分之土地返還上訴人。
（三）第一、二審訴訟費用由被上訴人負擔。
二、被上訴人之答辯聲明：
（一）上訴人之上訴駁回。
（二）上訴費用由上訴人負擔。
貳、兩造之陳述：
一、上訴人於原審起訴主張略以：
（一）坐落南投縣魚池鄉○○段12之9地號土地（下稱系爭土地
      ）為上訴人所有。上訴人於民國（下同）77年間將系爭土
      地之一部分（原屬編號211號茶園）租予被上訴人種植甘
      藷，嗣雙方於92年1月1日辦理續租，租期至97年12月31日
      屆滿，此有土地租賃契約書附狀可稽。詎被上訴人於租賃
      期間任意搭建建物、地上物，並種植雜樹，而有不任耕作
      之事實，致使雙方間原訂租約之全部歸於無效。被上訴人
      自不得再憑無效之租約，對上訴人有所之主張。爰依民法
      第767條規定，提起本件訴訟，請求被上訴人應將坐落系
      爭土地上如附圖編號B1（面積4平方公尺）、B4（面積1平
      方公尺）所示之鐵皮磚造平房、編號B2（面積29平方公尺
      ）所示之鐵皮磚造棚房、編號B6（面積12平方公尺）所示
      之鐵架棚、編號B9 （面積8平方公尺）所示之鐵皮二樓棚
      房、編號B10（面積11平方公尺）所示之鐵架棚拆除，及
      將編號B13（面積1,591平方公尺）所示之五葉松等地上作
      物移除，並將上開占用部分之土地返還上訴人。
（二）對於被上訴人抗辯所為之陳述：
  １、按乙方（即被上訴人）未經甲方（即上訴人）許可擅自變
      更用途（如建築房屋）、地形者，甲方得不經催告亦無須
      通知，隨時終止租賃契約收回土地，系爭土地租賃契約第
      7條第4款定有明文。另依內政部76年5月4日台（76）內地
      字第498969號函釋：「按耕地租賃，以支付地租而耕作他
      人之農地為要件，所謂耕作，指目的在定期（按季或按年
      等）收獲而施人工於他人之土地以栽培農作物而言（參照
      司法院院字第738號解釋），原以栽培農作物為使用耕地
      方式之租佃契約，承租人自應以原約定方式使用耕地，縱
      其得為耕地之特別改良，亦以『保持耕地原有性質』為要
      件」之意旨，如承租人未依原約定方式使用耕地，而種植
      其他作物者，即非合法。本件雙方間之土地租賃契約，若
      無不自任耕作之情事，亦因被上訴人違反契約所要求種植
      甘藷之約定，未經上訴人之同意改種五葉松等植物，經上
      訴人以97年8月11日南港軟體園區郵局631號存證信函終止
      上開合約而消滅。
  ２、承租人固非不得在承租之土地上建築農舍，惟所謂農舍，
      係指以耕作為目的或為便利耕作所建之簡陋房屋，以供堆
      置農具、肥料或臨時休息之用者，並不以解決佃農家族實
      際居住問題為目的。被告辯稱所謂農舍應係指農民居住之
      房舍，並非限於簡陋房屋及臨時休息之用云云，要無足取
      。
  ３、所謂承租人應自任耕作，係指承租人應以承租之土地供自
      己從事耕作之用而言，承租人若於承租之耕地上搭蓋建物
      或棚架堆放雜物，即屬變更使用而未自任耕作，自構成耕
      地三七五減租條例第16 條第2項所定原訂租約無效之原因
      。本件被上訴人於系爭土地上搭建之如附圖所示B2部分之
      鐵皮磚造棚房與B1部分之鐵皮磚造平房互通，其內置放金
      爐、熱水器、洗衣機、餐桌、瓦斯爐等雜物，此有照片數
      幀可證；另B9部分之二樓棚房與B10部分之鐵架棚則與同
      段12之8地號土地上如附圖所示B8部分之二樓棚房為一整
      棟之二層樓建物，原供被上訴人居住，現由被上訴人堆放
      大量之椅子、木板、鐵架、帆布等雜物。再者，原法院於
      另案97年度訴字第21號拆屋還地事件中囑託南投縣埔里地
      政事務所就被上訴人所有建物為測量，經測量後被上訴人
      已知悉上開建物坐落於系爭土地上，竟繼續將上開建物作
      為堆置雜物使用，已構成不自任耕作之當然無效之事由。
      至被上訴人於答辯二狀中辯稱：上開堆放之物品，均屬被
      上訴人生活必需品乙節，縱令屬實，亦非供堆置農具、肥
      料或臨時休息所用之農舍可比。
  ４、被上訴人固提出66年之航照圖、稅籍證明書及證人童黃秀
      鑾之證詞，據以抗辯上開坐落於系爭土地之建物於兩造租
      約成立之前早已存在云云。惟查，上開稅籍證明書記載房
      屋之門牌號碼為南投縣魚池鄉新城村香茶巷31號，其房屋
      之面積為157.5平方公尺，起課年月為57年1月。相較於目
      前訴外人黃福春所有C1、C2部分建物之面積為215平方公
      尺，及被告乙○○所有B1至B5、B8至B9建物之面積為237
      平方公尺，兩人現有建物之面積合計高達452平方公尺，
      遠較上開稅籍所載之房屋面積為大，則被上訴人現有占用
      系爭土地之建物，是否屬於上開稅籍證明書所示房屋之一
      部，而於57年間課稅時即已存在，實值存疑。再者，就66
      年之航照圖、95年之航照圖與該地段之地籍圖及卷附測量
      成果圖予以套繪比對，可知66年間當時存在之建物（即66
      年航照圖紅色箭頭所指之建物），其形狀、位置、面積，
      均與卷附測量成果圖所示上開建物有所不同，且明顯可看
      出B8、B9、B10 之整體二層樓建物，及B2之鐵架棚房係屬
      嗣後增建。基此，被上訴人主張本件坐落於系爭土地上之
      建物，早已存在，而於75年間翻修云云，自不足取。且不
      自任耕作之事由，要與上開建物，究係何時存在、是否係
      屬舊建物之翻修無涉。
  ５、再按承租人違反耕地三七五減租條例第16條規定不自任耕
      作時，原定租約無效。所謂無效，係當然無效，並不待出
      租人主張。故系爭耕地租約無效後，除兩造有另行成立租
      賃關係之合意外，不因出租人嗣後繼續收租默示同意上訴
      人使用未自任耕作土地，或於原訂租約租期屆滿後換訂租
      約，而使原已無效之租約恢復其效力。被上訴人於租約存
      續期間在系爭土地增建上開建物，並堆放雜物使用之不自
      任耕作事由而無效後，縱使上訴人嗣後仍繼續收租，默許
      被上訴人使用系爭承租之土地，抑或於原訂租約租期屆滿
      後換訂租約，亦無法使原已無效之租約恢復其效力。
  ６、又承租人不自任耕作之情形，縱僅存在於承租土地之一部
      ，不論其面積多寡，全部租約仍屬無效，上訴人自可收回
      全部之土地，而無權利濫用之情事。被上訴人謂：上訴人
      主張伊將承租之土地中建物所占面積65平方公尺，供不自
      任耕作，而收回全部之土地，自與誠信原則相違云云，亦
      無足取。
二、上訴人於本院補充陳述略以：
（一）揆諸鈞院98年度上字第430號判決與最高法院85年度台上
      字第1917號判決之意旨，可知法令上允許承租人於承租之
      耕地上興建之農舍，僅限於「耕作」為目的或「便利耕作
      」所建之「簡陋房屋」，以供堆置農具、肥料或臨時休息
      之用，苟承租人於承租之土地上建屋居住使用或搭蓋建物
      或棚架，藉以堆放與農耕無關之雜物，不論其構造是否簡
      陋，均已變更耕作之目的，改充為居住或供其他非耕作之
      用，自非供堆置農具、肥料或臨時休息之農舍可比，而屬
      不自任耕作之範疇。本件被上訴人就附圖所示B2、B9部分
      之建物及B6之鐵架棚供堆置生活器具等與農耕全然無關之
      雜物使用，自非屬供堆置農具、肥料及臨時休息之農舍可
      比，即令被上訴人堆置上開雜物之目的，非在解決其實際
      「居住」之問題，亦無礙伊以上開建物、鐵架棚供「其他
      非耕作之用」之事實。原審判決以被上訴人之上開建物、
      鐵架棚非供居住使用，且頗為簡陋為由，遽謂上開建物、
      鐵架棚即屬堆置農具、肥料或臨時休息之農舍云云，要無
      足取。且三七五減租條例之規定，相當保障承租人，實務
      為平衡承租人變更作物而改植其他作物，不構成租約得終
      止或無效事由之規定，就不自任耕作之認定均從寬解釋；
      並不因承租人不自任耕作面積是否僅佔承租土地之一小部
      分，均認凡有變更耕作使用之情形，即導致租約全部無效
      ，且無權利濫用情形。
（二）耕地租佃之性質亦屬租賃之一種，故民法第432條第1項規
      定：承租人應以善良管理人之注意，保管租賃物；租賃物
      有生產力者，並應保持其生產力，及同法第438條第1項規
      定：承租人應依約定方法，為租賃物之使用、收益，無約
      定方法者，應以租賃物之性質而定之方法為之，於耕地租
      佃亦有適用。依此等規定，耕地租佃之承租人是否不自任
      耕作，其應盡之注意義務及應負之責任為抽象的過失責任
      ，並不限於故意之行為，此有最高法院88年度台上字第90
      2號判決、89年度台上字第1242號判決可考。本件被上訴
      人家族雖早於毗鄰之同段12之8、10之2地號土地建屋居住
      使用（按該兩地號土地亦為上訴人所有，遭被上訴人家族
      長期無權占有），然就系爭土地本應善盡管理之責任，其
      嗣後修建、增建房屋時，若會同上訴人確認承租之範圍或
      申請鑑界，理應不會有越界建築使用系爭承租土地之情形
      。是以被上訴人嗣後因修建、增建房屋，致其建物占用系
      爭土地，並於其內置放與農耕無關雜物使用，即令非出於
      故意之行為，亦欠缺相當知識經驗及誠意之人應盡之義務
      ，而違反善良管理人之注意義務，自仍應構成不自任耕作
      之事由。況且，承租人僅須就承租土地之一部，變更其耕
      作用途而為非耕作使用，即已構成不自任耕作之事由，並
      不以承租人主觀上有放棄耕作之意思為必要。詎原審判決
      未審酌於此，遽謂不能因地界不明致被上訴人越界建築使
      用系爭土地，而認被上訴人有放棄耕作之不自任耕作事由
      云云，自屬嚴重之誤會，而無足採。
三、被上訴人於原審答辯略以：
（一）農舍，依其字面意義應指農民居住之房舍，並無簡陋、正
      式或臨時、常久之別。上訴人將農舍限縮為僅指「簡陋房
      屋」、「臨時休息之用」，其見解違背一般人之常識。系
      爭土地上之房舍，是供被上訴人及家人從事農業工作之居
      所，其內推放桌椅、木板、沙發、衣櫃等雖屬事實，但均
      屬被上訴人身為貧弱佃農之生活必需品，從其外觀看來，
      當為簡陋之農舍無疑。且被上訴人之祖先早於民國前就已
      經在系爭土地之建物居住，門牌位置為魚池鄉香茶巷31號
      。
（二）被上訴人承租系爭土地，面積3,094平方公尺，其中僅65
      平方公尺供必要農舍使用，餘均為農業生產使用。按行使
      權利、履行義務，應依誠實及信用方法，民法第148條第2
      項定有明文。上訴人以被上訴人將承租土地中65平方公尺
      轉為房舍使用，即認被告不自任耕作，欲收回土地，其訴
      自屬無理由。
（三）上訴人之建物係建造於與系爭土地同段之12之8地號土地
      上，非系爭土地；房屋並有記稅籍證明，納稅義務人為被
      上訴人之先祖父黃進添。B8、B9部分係被上訴人放置農具
      之平房，翻修時間約為75年，爾後歷經數次更換租約，最
      近一期為92年1月1日至97年12月31日止，歷經約24年上訴
      人皆未有任何制止，被上訴人按時繳納佃租，期滿欲再續
      租卻遭上訴人單方拒絕。上訴人起訴狀指陳被上訴人不自
      任耕作更是悖離事實，被上訴人於77年5月30日代伯父黃
      楊旆繳交違約金及茶樹賠償金，兩造當時重新訂定雜作契
      約至今，地上作物有梅樹、狀元紅、五葉松、梨樹等均為
      被上訴人自行耕種，被上訴人所栽種之物當屬農作物之種
      類，並無不自任耕作之情況。且依系爭土地於66年之航照
      圖所示，被上訴人之房舍確為66年之前即存在，兩造在此
      之後多次換約，上訴人均無異議，現突以被上訴人在系爭
      土地上有房舍為由，欲收回土地，顯無理由。
四、被上訴人於本院補充陳述略以：由原審勘驗結果足以顯示出
    ：上開建物實屬簡陋農舍，僅供堆置農具、肥料或臨時休息
    之用；而所謂臨時休息之用，乃指農民於農忙日曬雨淋之後
    有可供簡單休憩之床舖與換洗器具等，更何況所堆放者為農
    用之雜物，更應屬之。另依66年之航照圖面積已較57年起課
    之房屋稅所課之面積157.5平方公尺為大，況兩造簽訂租約
    之初為77年，上訴人當時應已知之甚詳，如今才為爭執，何
    來誠實信用可言？又有何證據可證明當初上訴人「不知情」
    ？且實際逾越經界線之面積合計僅為65平方公尺，該地勢經
    現場履勘後，無明顯地界可資判別，被上訴人之建物面積僅
    有237平方公尺，占系爭土地總面積約百分之1.4，與農業用
    地興建農舍辦法第6條第3款規定農舍土地面積不得超過耕地
    總面積10分之1尚屬甚遠，何來違法可言等語。
參、法院得心證理由：
一、按耕地租佃，應依耕地三七五減租條例之規定，該條例未規
    定者，依土地法及其他法律之規定。耕地三七五減租條例第
    1條定有明文。所謂耕地租佃，即土地法第三編第四章所稱
    之耕地租用，依土地法第106條第l項規定，以自任耕地為目
    的，約定支付地租，使用他人之農地者，為耕地租用。除漁
    牧外，係指租耕他人之農地（田地、旱地）而言，其租用目
    的係種植稻、麥、甘蔗、蕃薯、茶、桑等一般農作物。次按
    出租人與承租人間因耕地租佃發生爭議時，應由當地鄉（鎮
    、市、區）公所耕地租佃委員會調解，調解不成立者，應由
    直轄市或縣（市）政府耕地租佃委員會調處；不服調處者，
    由直轄市或縣（市）政府耕地租佃委員會移送該管司法機關
    ，司法機關應迅予處理並免收裁判費用，耕地三七五減租條
    例第26條第l項亦定有明文。本件兩造間訂立之系爭土地租
    賃契約，其前言即約定：「、、、今甲方（即上訴人）將所
    有後開土地，租賃予乙方（即被上訴人）『耕作』、、、。
    」，又其第三條約定：「本合約有效期間內，乙方應依照第
    一條附表所載每年應繳納實物數額（按實物名稱依第一條附
    表所載為甘藷）按當地政府每年所公告訂定之價格折合代金
    於每年六月三十日以前繳納、、、」等語。依系爭租約上開
    記載，兩造訂定系爭租約，係由被上訴人自任耕作，其有償
    施人工於上訴人所有之合約上農牧用地，目的在農作生產，
    依上開說明，系爭租約之性質即係耕地租佃，不因租金名稱
    而受影響。本件兩造間之系爭租約既為耕地租賃，依上開說
    明，自應適用耕地三七五減租條例規定。本件兩造間因耕地
    租佃發生爭議，業經南投縣魚池鄉鄉公所及南投縣政府耕地
    租佃委員會依法調解、調處，均未成立，而由南投縣政府移
    送原法院，是其起訴程序尚無不合，合先敘明。
二、上訴人主張：系爭土地為上訴人所有，上訴人就系爭土地之
    一部分（原屬編號211號茶園）與被上訴人訂有魚池茶場土
    地租賃契約（下稱系爭租約），租期始自77年5月間，至97
    年12月31日屆滿，如附圖即南投縣埔里地政事務所98年3月
    13日土地複丈成果圖編號B1、B2、B4、B6、B9 、B10、B13
    部分所示區域均為被上訴人承租之土地等情，已據上訴人提
    出土地登記謄本、土地租賃契約書影本各1件在卷為證（原
    審卷第78、79頁），亦有被上訴人提出之繳付編號211號茶
    園茶樹賠償費收據影本附卷可稽（原審卷第159頁），且為
    兩造所不爭執，上訴人上開主張，自堪信為真正。
三、上訴人主張：被上訴人於其所承租之系爭土地上搭建如附圖
    編號B1及B4所示之鐵皮磚造平房、編號B2所示之鐵皮磚造棚
    房、編號B6所示之鐵架棚、編號B9所示之鐵皮二樓棚房、編
    號B10所示之鐵架棚，並在上開建物中堆置雜物等使用；且
    在編號B13所示部分土地種植五葉松等作物，已構成「不自
    任耕作」之事由，系爭租約因而當然無效等語。被上訴人固
    不爭執上開建物均為其所建造使用及於附圖編號B13所示部
    分土地種植五葉松等作物，惟否認有不自任耕作情事，並以
    前開情詞抗辯。
四、按承租人應自任耕作，並不得將耕地全部或一部轉租於他人
    。承租人違反前項規定時，原訂租約無效，得由出租人收回
    自行耕種或另行出租。耕地租約於租期屆滿時，除出租人依
    本條例收回自耕外，如承租人願繼續承租者，應續訂租約。
    耕地三七五減租條例第16條第1項、第2項、第20條分別定有
    明文。所謂承租人應自任耕作，係指承租人應以承租之土地
    供自己從事耕作之用而言，如承租人以承租之土地建築房屋
    居住或供其他非耕作之用者，均在不自任耕作之列。又承租
    人固非不得在承租之土地上建築農舍，惟所謂農舍，係指以
    耕作為目的或為便利耕作所建之簡陋房屋，以供堆置農具、
    肥料或臨時休息之用，而非以解決承租人家族實際居住問題
    為其目的，如所建房屋係供居住之用，即與農舍有間（最高
    法院64年台上字第571號判例、83年度台上字第2636號判決
    、85年度台上字第2355號判決意旨可資參照）。而所謂原定
    租約無效，係指同一租約無效，或同一租約內租賃多筆耕地
    ，僅對其中一筆或數筆不自任耕作，該租約全部均歸無效（
    最高法院66年台上字第761號判例、81年度台上字第2180 號
    判決意旨參照），且無待於另為終止表示，當然向後失其效
    力，租賃關係因而歸於消滅（最高法院80年台再字第15號判
    例參照），縱當事人依同條例第6條第1項、第20條規定續訂
    租約，亦不能使業已無效之原訂租約回復其效力（最高法院
    95年度台上字第1911號判決意旨參照），故耕地租約無效後
    ，除兩造有另行成立租賃關係之合意外，不因出租人嗣後繼
    續收租默示同意承租人使用未自任耕作土地，或於原訂租約
    租期屆滿後換訂租約，而使原已無效之租約恢復其效力（最
    高法院92年度台上字第2494號判決意旨參照）。次按當事人
    主張有利於己之事實者，就其事實有舉證之責任，民事訴訟
    法第277條前段定有明文。民事訴訟如係由原告主張權利者
    ，應先由原告負舉證之責，若原告先不能舉證，以證實自己
    主張之事實為真實，則被告就其抗辯事實即令不能舉證，或
    其所舉證據尚有疵累，亦應駁回原告之請求，最高法院17年
    上字第917號判例著有明文。上訴人主張被上訴人就承租之
    耕地「未自任耕作」而有耕地租約無效之原因，就此權利消
    滅之法律要件之有利於己之事實，應負舉證責任。查：
（一）上訴人主張：B2、B1部分之鐵皮磚造平房內置放有金爐、
      熱水器、洗衣機、餐桌、瓦斯爐等雜物，B9部分之二樓棚
      房與B10部分之鐵架棚則與同段12之8地號土地上如附圖所
      示B8部分之二樓棚房為一整棟之二層樓建物，現堆放椅子
      、木板、鐵架、帆布等雜物，固據上訴人提出照片13幀為
      佐證（原審卷第131至143頁）。惟查，經原法院於98年3
      月13日會同南投縣埔里地政事務所測量人員及兩造到場勘
      驗現場，被上訴人所搭建之上開建物、棚架、棚房等均坐
      落於系爭土地之邊緣，而與同段12之8、10之2地號土地上
      被上訴人家族之房舍緊鄰、甚至屬於同一建物之一部；其
      中附圖編號B1（即原審勘驗筆錄所引用南投縣埔里地政事
      務所97年2月19日土地複丈成果圖編號A黃色部分，見原審
      卷第77頁附圖）、B2（即原審勘驗筆錄同上附圖編號B部
      分）、B4（即原審勘驗筆錄同上附圖編號B白色部分）及
      B6（即原審勘驗筆錄同上附圖編號C黃色部分）所示之鐵
      皮磚造平房、棚房及鐵棚架內雖置放有金爐、熱水器、洗
      衣機、餐桌、瓦斯爐各一個等物品，惟其內部主要仍係組
      合鐵架及開放空間，放置各式工具、木材支架、塑膠簍框
      、安全帽及工作桌等，顯非供住宅使用，核屬置放材具為
      主之場所；又編號B9（即原審勘驗筆錄同上附圖編號D黃
      色部分）所示之鐵皮二樓棚房則為毗鄰12之8地號土地上
      編號B8（即原審勘驗筆錄同上附圖編號D白色部分）所示
      之二層樓棚房之一部，內部亦為鐵架造開放空間，地板仍
      為土石地面，主要置放木板、鐵架、遮雨遮陽帆布、工作
      桌椅及箱材，亦屬置放材具為主之場所，核非供住宅使用
      ；編號B10（即原審勘驗筆錄同上附圖編號E部分）所示之
      鐵架棚則為建物屋側之雨遮及煙囪；至編號B5（即原審勘
      驗筆錄同上附圖編號A部分）所示鐵皮磚造平房，編有門
      牌號碼南投縣魚池鄉新城村香茶巷31號，為被上訴人供作
      住家使用，則係坐落同段第12–8地號土地為等情，此有
      原法院勘驗筆錄及現場照片20幀在卷可稽（原審卷第93至
      106頁）。由是觀之，被上訴人於系爭承租土地上所搭建
      之上開建物、工作物，其地板粗糙、構造簡單、幾無隔間
      ，實屬簡陋，且內部所置放物品多為板架箱材簍框及工具
      ，僅有少許拆卸之爐具及熱水器等雜物，尚非以解決承租
      人實際居住問題為其利用方法。是以，被上訴人抗辯上開
      建物、工作物係以耕作為目的或為便利耕作所建之簡陋房
      屋，以供堆置農具、肥料或臨時休息之用之農舍，核堪採
      信。
（二）另依兩造所提出之66年空照圖及證人童黃秀鑾於原法院97
      年度訴字第417號租佃爭議事件中所為證述，在系爭12之9
      地號及毗鄰之同段12之8、10之2地號土地上，被上訴人之
      上一輩甚至更前一輩之長輩即已在該處居住並建有住宅，
      嗣經編定門牌號碼南投縣魚池鄉新城村香茶巷31號，此並
      有上開地址之戶籍登記簿影本一份在卷可稽（原審卷第14
      9至154頁反面）。而上開門牌號碼南投縣魚池鄉新城村香
      茶巷31號房屋，雖其課稅之建物面積僅記載為157.5平方
      公尺（起課年月為57年1月），有南投縣政府稅務局房屋
      稅籍證明書一紙在卷可稽（原審卷第148頁），然此項核
      課紀錄距兩造間訂立系爭租約之始期即77年間，已有20年
      之久；況依66年空照圖所示之房屋位置及面積，亦顯較上
      開課稅建物面積為大，尚難即依此認定系爭租約訂立時之
      被上訴人家族所居住房屋僅為上述之課稅面積。本件被上
      訴人所搭建之上開建物、棚架、棚房等均坐落於系爭土地
      之邊緣，而與同段12之8、10之2地號土地上被上訴人家族
      之房舍緊鄰、甚至屬於同一建物之一部，其建物逾越土地
      經界線之部分僅如附圖編號B1所示面積4平方公尺、B4所
      示面積1平方公尺、B2所示面積29平方公尺、B9所示面積8
      平方公尺、B6所示面積12平方公尺及B10所示面積11平方
      公尺，此有前揭土地複丈成果圖可稽（原審卷第115頁）
      ，其逾界建築之面積均甚微，於被上訴人家族數十年久居
      該處在被上訴人承租耕地前已有房舍之情況下，若非有明
      顯地界可供判別，尚難僅因被上訴人在非承租耕地之毗鄰
      土地上之房舍因地界不明致有建築越界情形，即認承租人
      即被上訴人有自行放棄耕作土地之「不自任耕作」之情事
      。
（三）上訴人雖另主張：耕地租佃之承租人是否不自任耕作，其
      應盡之注意義務及應負之責任為抽象的過失責任，並不限
      於故意之行為，此有最高法院88年度台上字第902號判決
      、89年度台上字第1242號判決可考。本件被上人嗣後因修
      建、增建房屋，致其建物占用系爭土地，並於其內置放與
      農耕無關雜物使用，即令非出於故意之行為，亦欠缺相當
      知識經驗及誠意之人應盡之義務，而違反善良管理人之注
      意義務，自仍應構成不自任耕作之事由等語。惟查，最高
      法院88年度台上字第902號判決中之租佃耕地因遭人濫葬
      違法使用，而認承租人未盡其保管義務及合於使用收益之
      約定義務，並有不自任耕作之事實；另89度台上字第1242
      號判決中之租佃耕地多筆，其中部分建有水塔、庭院、網
      球場、游泳池及廁所，部分供住家使用，部分供廟宇使用
      ，部分為廣場、停車場，部分為道路等，因認承租人除有
      不自任耕作情形外，另於知悉承租耕地已遭訴外人無權占
      用之事實，仍任由無權占用之事實繼續存在，足見承租人
      欠缺善良管理人之注意義務，構成耕地三七五減租條例未
      自任耕作之規定。而本件被上訴人於系爭租佃耕地上所搭
      蓋之建物、工作物係以耕作為目的或為便利耕作所建之簡
      陋房屋，以供堆置農具、肥料或臨時休息之用之農舍；且
      其逾界建築之面積均甚微，尚難僅因被上訴人在非承租耕
      地之毗鄰土地上之數十年久居房舍，因地界不明致有建築
      越界情形，即認被上訴人有違反善良管理人之注意義務，
      而應構成不自任耕作之事由。是上訴人此部分之主張，亦
      難憑採。
（四）綜上，上訴人以被上訴人就承租之土地上搭建有如上述之
      建築物、工作物之情事，主張被上訴人已不自任耕作系爭
      承租土地等語，核非可採。是上訴人爰依耕地三七五減租
      條例第16條第1項、第2項規定，主張兩造間之系爭租約已
      歸於無效，為無理由。
五、又上訴人主張：被上訴人違反系爭租約種植甘藷之約定，未
    經上訴人之同意，在編號B13所示部分土地改種五葉松等植
    物，上訴人依系爭土地租賃契約第7條第4款之約定，於97年
    8月11日以存證信函終止上開合約，兩造之租賃關係已經消
    滅等語。被上訴人則以自兩造訂定雜作契約至今，地上作物
    有梅樹、狀元紅、五葉松、梨樹等均為被上訴人自行耕種，
    所栽種之物當屬農作物之種類，並無不自任耕作之情況等語
    置辯。經查：
（一）本件兩造間之系爭租約為耕地租賃，應適用耕地三七五減
      租條例規定，已如前述。按耕地三七五減租條例第1條明
      定，耕地之租佃，依該條例之規定，該條例未規定者，依
      土地法及其他法律之規定。同條例第20條規定：「耕地租
      約於租期屆滿時，除出租人依本條例收回自耕外，如承租
      人願繼續承租者，應續訂租約。」同條例第17條第1項復
      規定：「耕地租約在租佃期限未屆滿前，非有左列情形之
      一不得終止：一、承租人死亡而無繼承人時。二、承租人
      放棄耕作權時。三、地租積欠達兩年之總額時。四、非因
      不可抗力繼續一年不為耕作時。五、經依法編定或變更為
      非耕地使用時。」耕地三七五減租條例藉由限制地租、嚴
      格限制耕地出租人終止耕地租約及收回耕地之條件，重新
      建構耕地承租人與出租人之農業產業關係，俾合理分配農
      業資源並奠定國家經濟發展方向，為其立法目的（司法院
      釋字第580號大法官解釋理由書參照）。又耕地租賃，於
      租期屆滿時，除出租人依耕地三七五減租條例規定收回自
      耕外，如承租人願繼續承租者，應續訂租約，承租人如請
      求續租，縱為出租人所拒絕，租賃關係亦非因租期屆滿而
      當然消滅（最高法院51年台上字第1858號判例參照）。是
      以，系爭租約既為耕地租賃，縱其租約之租期至97年12月
      31日屆滿，兩造間之租賃關係尚非已消滅，且出租人即被
      告非依上揭規定，不得終止契約，縱契約另為終止事由之
      約定，亦因違反上開強制規定而不生效力。
（二）按種植稻、麥、茶、桑等供食衣原料之植物，固為農作物
      ，即為改善居住、育樂環境而種植花卉樹種等園藝作物，
      以供出售者，既與造林有間，其所栽植之植物，係屬農業
      經營之一種，仍不失為農作物，最高法院82年台上字第10
      96號著有判例可參。本件被上訴人於系爭承租土地上所種
      植者為五葉松等園藝作物，此經原法院勘驗屬實，製有勘
      驗筆錄及現場照片在卷可稽（原審卷第93至106頁），復
      為兩造所不爭執。故系爭租約所載之種植及租金計價之作
      物固為「甘藷」，然被上訴人改以種植五葉松等園藝作物
      ，仍不失為農作物之耕作，自非屬放棄耕作或不自任耕作
      。況上訴人於97年8月11日所寄發之存證信函內容，係以
      被上訴人於承租土地上搭蓋建物，有違兩造租約、民法及
      土地法規定，而為終止租約之意思表示（見原審卷第80頁
      ）；而非以被上訴人違反系爭租約種植甘藷之約定，擅自
      改種五葉松等植物，而為終止租約之意思表示。且搭蓋建
      物、變更作物種類，均非法定租約終止之原因，上訴人自
      不得據以終止租約，請求收回系爭土地。
六、綜上所述，上訴人主張兩造間之租賃關係已因租約無效或終
    止租約而消滅，均屬無據；則被上訴人本於兩造間之耕地租
    賃關係占有使用系爭承租土地，即非無權占有。從而，上訴
    人基於系爭土地上之所有人之地位，主張被上訴人無權占有
    而本於民法第767條所有人物上請求權之法律關係，請求被
    上訴人拆除地上物、移除農作物並返還系爭土地，為無理由
    ，不應准許。又上訴人之訴既經駁回，其假執行之聲請亦因
    此失所依據，應併予駁回。原審為上訴人敗訴之判決，及駁
    回其假執行之聲請，並無不合。上訴意旨指摘原判決不當，
    求予廢棄改判，為無理由，應予駁回。
七、本件事證已臻明確，兩造所為之其他主張、陳述並所提之證
    據，經審酌後，認均與本件之結論無礙，故不再一一論述，
    並予敘明。
八、據上論結，本件上訴為無理由，依民事訴訟法第449條第1項
    、第78條，判決如主文。
中    華    民    國    99    年    4     月    20    日
                民事第二庭    審判長法  官  邱森樟
                                    法  官  蔡秉宸
                                    法  官  翁芳靜
以上正本係照原本作成。
如對本判決上訴，須於收受判決送達後20日內向本院提出上訴書
狀，其未表明上訴理由者，應於提出上訴後20日內向本院提出上
訴理由書（須按他造人數附具繕本）。
上訴時應提出委任律師為訴訟代理人之委任狀。具有民事訴訟法
第466條之1第1項但書或第2項之情形為訴訟代理人者，另應附具
律師及格證書及釋明委任人與受任人有該條項所定關係之釋明文
書影本。
                                    書記官  粘銘環
中    華    民    國    99    年    4     月    21    日
                                                      Ｓ

司法院資訊處製作；財團法人民間司法改革基金會備份。
